【裁判字號】    98,易,1701
【裁判日期】    990413
【裁判案由】    詐欺
【裁判全文】
臺灣臺北地方法院刑事判決              98年度易字第1701號
公  訴  人  臺灣臺北地方法院檢察署檢察官
被      告  丙○○
上列被告因詐欺案件，經檢察官提起公訴（97年度偵字第23425
號），本院判決如下：
    主  文
丙○○幫助意圖為自己不法之所有，以詐術使人將本人之物交付
，處拘役伍拾伍日，如易科罰金，以新臺幣壹仟元折算壹日。
    事  實
一、丙○○明知金融帳戶為個人理財工具，申請開設金融帳戶並
    無任何特殊之限制，一般民眾皆可以存入最低開戶金額之方
    式申請之，且一個人可以在不同之金融機構申請多數之存款
    帳戶使用，取得甚易。而可預見時下以電話詐騙促使被害人
    以現金存款或操作銀行自動付款機而詐取金錢之行為甚為猖
    獗，且廣為媒體報導，並經政府有關機關呼籲，不要受騙。
    依一般人之社會生活經驗，苟不以自己名義申請開戶，卻向
    不特定人蒐集大量他人之帳戶供己使用，其目的極可能利用
    該帳戶供作非法之用，又對交付帳戶供他人使用雖無必然遭
    該他人利用為遂行詐欺取財犯罪之確信，惟丙○○竟仍以該
    他人縱持以遂行財產犯罪亦不違本意，而基於幫助他人為詐
    欺取財之不確定犯意，於民國97年8 月間起至97年8 月20日
    前之某日，在臺灣地區內某不詳處所，將其所有戶名為丙○○之合作金庫商業銀行北新分行（下稱合作金庫）、帳號
    0000000000000 號之存摺1 本及提款卡1 張，交付予姓名、
    年籍不詳之成年人士，並告知提款卡密碼。該姓名、年籍不
    詳之人士與同夥之集團成員等數人，即基於意圖為自己不法
    所有之犯意，先後為下列行為：
  (一)該集團成員於97年8 月20日18時許，撥打電話予乙○○，向
    乙○○佯稱：為雅虎奇摩網站客服人員，因乙○○之前在網
    路購物，帳單誤植為分期付款，要求操作提款機設備解除設
    定等語，以致乙○○陷於錯誤，分別於97年8 月20日18時52
    分、同年月日20時15分，接續依指示操作提款機設備後，帳
    戶內存款新臺幣（下同）15,123元、14,877元即分別遭轉帳
    至丙○○所提供之上開合作金庫帳戶內，該集團成員之其中
    1 人即以該提款卡將該贓款提領一空得手。
  (二)該集團成員於97年8 月20日20時30分許，撥打電話予楊淑貞
    ，向楊淑貞佯稱：為雅虎奇摩網站客服人員，因楊淑貞之前
    在網路購物，匯款方式有誤，要求操作提款機設備解除設定
    等語，以致楊淑貞陷於錯誤，於97年8 月20日21時15分，依
    指示操作提款機設備後，帳戶內存款1 元即遭轉帳至丙○○
    所提供之上開合作金庫帳戶內，該集團成員之其中1 人即以
    該提款卡將該贓款提領一空得手。
  (三)該集團成員於97年8 月20日22時許（起訴書誤載為97年8 月
    21日22時許），撥打電話予丁○○，向丁○○佯稱：為雅虎
    奇摩網站客服人員，因丁○○之前在網路購物，將一次付款
    誤點選為分期付款，要求操作提款機設備解除設定等語，以
    致丁○○陷於錯誤，於97年8 月20日22時9 分，依指示操作
    提款機設備後，帳戶內存款10,998元即遭轉帳至丙○○所提
    供之上開合作金庫帳戶內，該集團成員之其中1 人即以該提
    款卡將該贓款提領一空得手。
  (四)該集團成員於97年8 月20日22時許，撥打電話予甲○○，向
    甲○○佯稱：為雅虎奇摩網站客服人員，因甲○○之前在網
    路購物，將一次付款誤點選為分期付款，要求操作提款機設
    備解除設定等語，以致甲○○陷於錯誤，於97年8 月20日22
    時9 分，依指示操作提款機設備後，帳戶內存款11,012元即
    遭轉帳至丙○○所提供之上開合作金庫帳戶內，該集團成員
    之其中1 人即以該提款卡將該贓款提領一空得手。
二、案經臺北縣政府警察局新店分局移送臺灣臺北地方法院檢察
    署檢察官偵查起訴。
    理  由
壹、程序方面：
    按被告以外之人於審判外之言詞或書面陳述，除法律有規定
    者外，不得作為證據。又被告以外之人於審判外之陳述，雖
    不符前4 條之規定，而經當事人於審判程序同意作為證據，
    法院審酌該言詞陳述或書面陳述作成時之情況，認為適當者
    ，亦得為證據。當事人、代理人或辯護人於法院調查證據時
    ，知有第159 條第1 項不得為證據之情形，而未於言詞辯論
    終結前聲明異議者，視為有前項同意，刑事訴訟法159 條第
    1 項、第159 條之5 分別定有明文。查證人乙○○、楊淑貞
    、丁○○、甲○○於警詢中所為之陳述，固係審判外之陳述
    而屬傳聞證據，惟檢察官、被告丙○○就上開審判外之陳述
    ，於本院審理中，並不爭執證據能力，復未曾於言詞辯論終
    結前聲明異議，而本院審酌該等證人陳述作成時之情況，並
    無違法取證及證明力過低之瑕疵，亦認以之作為證據為適當
    ，依前揭規定說明，自得為證據。
貳、實體方面：
一、訊據被告固不否認上開合作金庫帳戶確實為伊所申請設立等
    事實，惟矢口否認有何幫助詐欺之犯行，辯稱：97年間伊居
    住在新店郵局後面安康路的住處有遭竊，伊根本不知道被竊
    何物，是伊搬到女兒溪洲路住處後，到花蓮採金針時，才知
    道之前新店郵局後面安康路的住處在97年間有遭竊之事，伊
    沒有報案。但伊確實沒有出售或交付帳戶云云。惟查：
  (一)合作金庫、帳號0000000000000 號之帳戶確實係被告所開設
    等情，業據被告坦認不諱（見本院98年12月21日準備程序筆
    錄第3 頁），且有合作金庫商業銀行新開戶建檔登錄單、存
    款印鑑卡、合作金庫交易明細表及合作金庫銀行北新分行99
    年1 月6 日合金北新字第0980004838號函暨所附交易明細表
    各1 份在卷可稽。而該詐騙集團成員於97年8 月20日18時許
    ，撥打電話予證人乙○○佯稱：因之前在網路購物，帳單誤
    植為分期付款，要求操作提款機設備解除設定等語，以致證
    人乙○○陷於錯誤，分別於97年8 月20日18時52分、同年月
    日20時15分，接續依指示操作提款機設備後，帳戶內存款
    15,123元、14 ,877 元即分別遭轉帳至被告所有上開合作金
    庫帳戶內；該集團成員於97年8 月20日20時30分許，撥打電
    話予證人楊淑貞佯稱：因之前在網路購物，匯款方式有誤，
    要求操作提款機設備解除設定等語，以致證人楊淑貞陷於錯
    誤，於97年8 月20日21時15分許，依指示操作提款機設備後
    ，帳戶內存款1 元即遭轉帳至被告所有上開合作金庫帳戶內
    ；該集團成員於97年8 月20日22時許，撥打電話予證人丁○○佯稱：因之前在網路購物，將一次付款誤點選為分期付款
    ，要求操作提款機設備解除設定等語，以致證人丁○○陷於
    錯誤，於97年8 月20日22時9 分，依指示操作提款機設備後
    ，帳戶內存款10,998元即遭轉帳至被告所有上開合作金庫帳
    戶內；該集團成員於97年8 月20日22時許，撥打電話予證人
    甲○○佯稱：因之前在網路購物，將一次付款誤點選為分期
    付款，要求操作提款機設備解除設定等語，以致證人甲○○
    陷於錯誤，於97年8 月20日22時9 分，依指示操作提款機設
    備後，帳戶內存款11,012元即遭轉帳至被告所有上開合作金
    庫帳戶內之情，亦據證人乙○○、楊淑貞、丁○○、甲○○
    分別於警詢中指述綦詳（見97年度偵字第23425 號偵查卷第
    5 頁至第6 頁、第8 頁至第9 頁、第10頁至第12頁、第13頁
    至第15頁），並有郵政自動櫃員機交易明細表4 張、台新銀
    行帳戶資料1 份附卷可佐，亦與被告前述帳戶交易明細表內
    容相符。是被告上開帳戶確已供有意行騙之詐騙集團使用，
    而使證人乙○○、楊淑貞、丁○○、甲○○受詐術而將金錢
    匯入被告之上開帳戶內乙節，堪予認定。
  (二)雖被告以前揭情詞置辯。惟查：
  (1)就被告何時、如何遭竊遺失該合作金庫與提款卡乙節，被告
    於98年12月21日本院審理時先供稱：當時人在花蓮採金針，
    伊女朋友打電話告知伊位於臺北縣新店市○○路220 之2 號
    住處房間遭竊，伊回家時，才發現伊身分證、存摺、提款卡
    及健保卡全部都不見了，伊沒有報案，這次被偷的只有證件
    等語（見98年12月21日準備程序筆錄第2 頁）；於本院99年
    4 月1 日審理時改供稱：伊在花蓮採金針是98年8 月間的事
    ，97年間伊居住在新店郵局後面安康路的住處遭竊，伊根本
    不知道被竊何物，是伊搬到女兒溪洲路住處後，伊到花蓮採
    金針時，才知道之前新店郵局後面安康路的住處在97年間有
    遭竊。伊認為是胡惠貞偷的，因為當時胡惠貞借住伊住處，
    有交付胡惠貞住處鑰匙等語（見本院98年4 月1 日審判筆錄
    第10頁至第12頁），被告前後供述已不一致。
  (2)證人即被告之女友余秀真於本院審理中固附和被告供詞，而
    指稱：當時伊與被告居住在新店郵局後面租屋處，伊朋友有
    來借住，被告的銀行帳戶有異常交易情形，就是在該朋友來
    居住的那段時間等語（見本院99年4 月1 日審判筆錄第2頁
    ），惟經檢察官再詢問所指稱該朋友借住之時間為何？證人
    余秀真則答稱：97年9 月初，住不到半個月就自行離去等語
    （見本院99年4 月1 日審判筆錄第3 頁），及佐以證人乙○○、楊淑貞、丁○○、甲○○等人前揭遭詐欺集團詐騙情形
    ，證人余秀真所指稱被告住處遭竊遺失本案帳戶時間，顯係
    在證人乙○○、楊淑貞、丁○○、甲○○等人已遭詐騙集團
    詐騙並將款項匯入被告所有之合作金庫帳戶內之後之事。
  (3)何況，依被告於本院審理時所稱住處遭竊是遺失身分證、存
    摺、提款卡、健保卡等語（見本院98年12月21日審判筆錄第
    2 頁），顯見被告居住處內放置之重要金錢、貴重物品、甚
    或家電，並未因此次遭竊而遺失甚明。而經本院檢視卷附合
    作金庫交易明細表資料（本院卷附），被告於96年8 月3 日
    開立該帳戶使用後，其己身於97年1 月31日最後1 次提領帳
    戶內款項後，存款結餘27元，已無巨額存款可供提領，參以
    一般出售帳戶價額，亦僅1,000 元或2,000 元而已，則該人
    若有心行竊，又豈會捨其他更為重要且具價值之物品，而竊
    取存款僅餘27元，又不具有高額交換價值之存摺之理。是被
    告辯稱該存摺等物品係遭竊遺失云云，實堪置疑。
  (4)再觀諸被告所有前開合作金庫帳戶於97年1 月31日最後1 次
    提領帳戶內款項後，存款結餘為27元，如前所述，嗣於97年
    8 月20日起，被告所有前開帳戶即被利用，並有證人乙○○
    等人遭詐欺匯款之情形，與現今將己身結餘存款不多，且不
    需使用之帳戶出售或交付詐欺集團後、並隨即供作詐騙集團
    詐騙贓款匯入、提領之用等慣常作法相合。
  (5)抑且，徵諸詐欺取財犯罪集團既知利用他人之帳戶掩飾犯罪
    所得，應非愚昧之人，當知社會上一般人如帳戶存摺、印章
    、提款卡、提款密碼遺失或遭竊，為防止拾（竊）得之人盜
    領存款或供作不法使用，必會於發現後立即報警或向金融機
    構辦理掛失止付，在此情形下，其等如仍以該帳戶作為犯罪
    工具，則在被害人將款項匯入該帳戶後，極有可能因帳戶所
    有人掛失止付而無法提領，則其等大費周章從事犯罪之行為
    ，卻只能平白無故替原帳戶所有人匯入金錢，此等損人不利
    己之舉，聰明狡詐之犯罪集團應無可能為之，換言之，犯罪
    集團份子為確信帳戶所有人不會報警或掛失止付，確定其等
    能自由使用該帳戶提款、轉帳，方能恃無忌憚要求被害人匯
    款至該指定帳戶，依此，更徵上開帳戶之存摺、提款卡與密
    碼，確係被告自己交付犯罪集團份子無誤。
  (三)查一般國人向金融機構開設帳戶，並無任何法令限制，若係
    用於存提款之正當用途，大可光明正大自行申請，無須使用
    他人之帳戶。而帳戶係用來存提款項使用，倘有人收集他人
    帳戶做不明使用，出賣或出借帳戶之人，依社會一般人之認
    知，極易判斷係該隱身幕後之使用人意圖以使用他人帳戶，
    以供非法犯罪之用，而現行不法之徒並常利用他人帳戶來詐
    騙他人錢財之用，乃眾所週知之事實，而以被告年屆50餘歲
    ，應具有相當之社會歷練經驗，及詐欺集團利用人頭帳戶犯
    罪之情形，已為報章、媒體廣為報導等情，被告自當可預見
    將上開帳戶之存摺、提款卡與密碼，交付姓名、年籍不詳之
    不明人士使用，該收集帳戶之人可能將之用來從事詐欺取財
    犯罪，作為詐欺取財取財之人頭帳戶，以收取被害人匯入之
    款項，竟仍將其帳戶存摺、提款卡與密碼，交付該來路不明
    之人，顯具有縱有人以其金融帳戶實施詐欺犯罪亦不違背其
    本意之幫助意思。而按刑法上之幫助犯，係對於犯罪與正犯
    有共同之認識，而以幫助之意思，對於正犯資以助力，而未
    參與實施犯罪之行為者而言。本件被告提供其帳戶之相關物
    件使被害人存入款項，僅為他人之詐欺取財犯行提供助力，
    尚無以自己實施詐欺犯罪之意思，與他人有共同犯罪之犯意
    聯絡，而有參與或分擔詐欺取財犯罪之構成要件行為，是本
    件被告僅有幫助詐欺之犯意，而為詐欺取財構成要件以外之
    行為，尚難認被告係詐欺罪之共同正犯。
  (四)綜上所述，被告前開所為辯解，顯係卸責之詞，不足採信，
    被告幫助他人犯詐欺罪之行為，事證明確，應依法論科。
三、核被告所為，係犯刑法第30條第1 項前段、第339 條第1項
    之幫助詐欺取財罪。又該犯罪集團雖多次詐欺證人乙○○、
    楊淑貞、丁○○、甲○○，致其等陷於錯誤，而先後交付財
    物，惟被告僅以前開一次之幫助行為，幫助犯罪集團犯前開
    多次詐欺取財犯行，僅成立一次幫助犯罪行為，並依刑法第
    30條第2 項之規定，按正犯之刑減輕之。爰審酌被告提供帳
    戶幫助他人犯罪，致使真正犯罪者難以被查獲，助長詐欺犯
    罪風氣猖獗，破壞社會治安及金融秩序甚鉅，並使證人乙○○、楊淑貞、丁○○、甲○○等人受有損害，惟被告僅提供
    帳戶，尚未直接參與詐欺取財犯行，且非實際獲得暴利之人
    ，情節顯較輕微，及參以其犯罪後猶否認犯行，堅不吐實等
    一切情狀，量處如主文所示之刑，並諭知易科罰金之折算標
    準。
四、被告所交付之上開帳戶存摺與提款卡，雖係供犯罪所用之物
    ，但未經扣案，迄今仍未取回，且非義務沒收之物，爰不為
    沒收之諭知，附此敘明。
據上論斷，應依刑事訴訟法第299 條第1 項前段，刑法第30條第
1 項前段、第2 項、第339 條第1 項、第41條第1 項前段，刑法
施行法第1 條之1 ，判決如主文。
本案經檢察官李彥霖到庭執行職務。
中    華    民    國    99    年    4     月    13    日
                        臺灣臺北地方法院刑事第十七庭
                              審判長法  官  劉煌基

                                    法  官  葉力旗
                                    法  官  賴淑美
以上正本證明與原本無異。
如不服本判決應於收受送達後10日內向本院提出上訴書狀，並應
敘述具體理由；其未敘述上訴理由者，應於上訴期間屆滿後20日
內向本院補提理由書（均須按他造當事人之人數附繕）「切勿逕
送上級法院」。
                                    書記官  許翠燕
中    華    民    國    99    年    4     月    14    日
附錄本案論罪科刑法條：
刑法第339條
意圖為自己或第三人不法之所有，以詐術使人將本人或第三人之
物交付者，處五年以下有期徒刑、拘役或科或併科一千元以下罰
金。
以前項方法得財產上不法之利益或使第三人得之者，亦同。
前二項之未遂犯罰之。

司法院資訊處製作；財團法人民間司法改革基金會備份。
